臺灣高雄地方法院刑事判決　　　　　　　93年度訴字第2880號
公　訴　人　臺灣高雄地方法院檢察署檢察官
被　　　告　辛○○　男　53歲.
　　　　　　　　　　　八號
被　　　告　庚○○
被　　　告　己○○
　　　　　　　　　　　八號
被　　　告　丙○○
　　　　　　　　　　　八號
被　　　告　乙○○
　　　　　　　　　　男　26歲.
　　　　　　　　　　　號四樓
被　　　告　甲○○　男　31歲.
被　　　告　丑○○
　　　　　　　　　　　弄九號
上列被告因妨害投票案件，經檢察官提起公訴（93年度選偵字第20
號），嗣因被告就被訴事實為有罪之陳述，本院並聽取當事人之意
見後，改依簡式審判程序進行，判決如下：
    主  文
辛○○共同以非法之方法，使投票發生不正確之結果，處有期徒刑
月，如易科罰金，以參佰元折算壹日，褫奪公權壹年，緩刑貳年
。
庚○○、己○○、丙○○、乙○○、甲○○、丑○○共同以非法之
方法，使投票發生不正確之結果，各處有期徒刑貳月，如易科罰金
，以參佰元折算壹日，均褫奪公權壹年，均緩刑貳年。
    事  實
一、緣民國91年6月8日，為高雄市前鎮區興化里第六屆里長選舉之
    投票日，依公職人員選舉罷免法第十五條第一項規定：有選舉
    權人，在各該選舉區繼續居住四個月以上者，為公職人員選舉
    各該選舉區之選舉人。辛○○等人為使丁○○（業經本院判處
    有期徒刑六月，如易科罰金，以三佰元折算壹日，褫奪公權二
    年，緩刑四年）能在該次里長選舉當選，而有下列行為：
二、辛○○原
    月6日將住址遷徙登記為高雄市○鎮區○○里○○路331巷27號
    ，為使丁○○能在該次里長選舉當選，辛○○竟與丁○○基於
    使投票發生不正確結果之犯意聯絡，由辛○○提供前揭位於高
    雄市○鎮區○○里○○路331 巷27號之
    犯意聯絡而未實際在該址居住之李考本（業經臺灣高雄地方法
    院檢察署檢察官以93年度選偵字第20號緩起訴處分在案）、壬○○、癸○○（壬○○二人業經本院判處有期徒刑二月，褫奪
    公權一年，緩刑二年）、寅○○（另行審理中）、曾莊叢（業
    已死亡，業經臺灣高雄地方法院檢察署檢察官以九十三年度選
    偵字第二０號不起訴處分在案），於91年2月6日，先將
    入該址。復又提供位在高雄市○鎮區○○里○○路十一巷二號
    地址供未實際在該址居住之替卯○○（業經本院判處有期徒刑
    三月，褫奪公權一年）、許定國、許江秀枝、許志強、許定州
    （許定國等人業經臺灣高雄地方法院檢察署檢察官以九十三年
    度選偵字第二０號緩起訴處分在案）、王彩堂（未經起訴）等
    人，於同日將
    六月八日里長選舉投票日投票支持丁○○候選人，李考本等人
    果於投票當日參與興化里里長選舉之投票，以此非法之方法，
    使投票發生不正確之結果。
三、庚○○原
    雄市前鎮區興化里六屆里長候選人丁○○順利當選，竟與丁○○基於使投票發生不正確結果之犯意聯絡，以丁○○為受委託
    人，於91年2 月7 日，將住址遷徙登記為高雄市○鎮區○○里
    ○○路331 巷27號，惟庚○○並未實際遷移居住在興化里該址
    ，藉此於91年6 月8 日里長選舉投票日，庚○○果參與興化里
    里長選舉之投票，以此非法之方法，使投票發生不正確之結果。
四、己○○原
    雄市前鎮區興化里六屆里長候選人丁○○順利當選，竟與丁○○基於使投票發生不正確結果之犯意聯絡，以丁○○為受委託
    人，於91年2 月7 日，將住址遷徙登記為高雄市○鎮區○○里
    ○○路331 巷27號，惟己○○並未實際遷移居住在興化里該址
    ，藉此於91年6 月8 日里長選舉投票日，己○○果參與興化里
    里長選舉之投票，以此非法之方法，使投票發生不正確之結果。
五、丙○○原
    雄市前鎮區興化里六屆里長候選人丁○○順利當選，竟與丁○○基於使投票發生不正確結果之犯意聯絡，以丁○○為受委託
    人，於91年2 月6 日，將住址遷徙登記為高雄市○鎮區○○里
    ○○路331 巷27號，惟丙○○並未實際遷移居住在興化里該址
    ，藉此於91年6 月8 日里長選舉投票日，丙○○果參與興化里
    里長選舉之投票，以此非法之方法，使投票發生不正確之結果。
六、乙○○（原名江志鴻）原
    巷1 號4 樓，為使高雄市前鎮區興化里六屆里長候選人丁○○
    順利當選，竟與丁○○基於使投票發生不正確結果之犯意聯絡
    ，以丁○○為受委託人，於90年12月17日，將住址遷徙登記為
    高雄市○鎮區○○里○○路11巷3 號，惟乙○○並未實際遷移
    昀亦果參與興化里里長選舉之投票，以此非法之方法，使投票
    發生不正確之結果。
七、甲○○原
    鎮區興化里六屆里長候選人丁○○順利當選，竟與戊○○（業
    經本院判處有期徒刑月，如易科罰金，以參佰元折算壹日，
    褫奪公權壹年）基於使投票發生不正確結果之犯意聯絡，以戊○○為受委託人，於91年2 月7 日，將住址遷徙登記為高雄市
    前鎮區○○里○○路151 巷20號，惟甲○○並未實際遷移居住
    在興化里該址，藉此於91年6 月8 日里長選舉投票日，甲○○
    果參與興化里里長選舉之投票，以此非法之方法，使投票發生
    不正確之結果。
八、丑○○原
    雄市前鎮區興化里六屆里長候選人丁○○順利當選，竟與葉麗
    霠（業經本院判處有期徒刑三月，褫奪公權一年，緩刑二年）
    基於使投票發生不正確結果之犯意聯絡，以葉麗霠為受委託人
    ，於91年1 月25日，將住址遷徙登記為高雄市○鎮區○○里○○路172 巷7 弄9 號，惟丑○○並未實際遷移居住在興化里該
    址，藉此於91年6 月8 日里長選舉投票日，丑○○果參與興化
    里里長選舉之投票，以此非法之方法，使投票發生不正確之結
    果。
九、案經臺灣高雄地方法院檢察署檢察官自動檢舉偵查起訴。
    理  由
壹、程序方面：
    按本件被告辛○○、庚○○、己○○、丙○○、乙○○（
    原名江志鴻）、甲○○、丑○○所犯係死刑、無期徒刑、
    最輕本刑為三年以上有期徒刑以外之罪，其於準備程序就
    前揭被訴事實為有罪之陳述，經受命法官告知簡式審判程
    序之旨，並聽取其與公訴人之意見後，本院認無不得或不
    宜改依簡式審判程序進行之處，爰依刑事訴訟法第二百七
    十三條之一第一項、第二百八十四條之一，裁定本件由受
    命法官獨任進行簡式審判程序，合先敘明。
貳、實體方面：
一、上揭犯罪事實業據被告辛○○、庚○○、己○○、丙○○
    、乙○○（原名江志鴻）、甲○○、丑○○於本院審理時
    坦承不諱，並有高雄市前鎮區戶政事務所遷移
    高雄市第六屆里長興化里選舉人名冊、辛○○等人之
    謄本共七份在卷可稽。被告之自白核與事實相符，本件事
    證明確，被告犯行堪以認定。
二、按：
    (一)自立法理由觀之：
      刑法第一百四十六條第一項「以詐術或其他非法之方法
      ，使投票發生不正確之結果或變造投票之結果者，處五
      年以下有期徒刑。」之規定，其立法目的在杜絕任何選
      舉舞弊，以達選舉之純正及公平，此從刑法第二編第六
      章妨礙投票罪之立法目的：「查暫行律分則第八章原案
      謂凡選舉事宜，以純正涓潔安全為要義，尚純正則用各
      種詐術者有罰，尚涓潔則用各種誘惑者有罰，尚安全則
      用各種強暴者皆有罰‧‧‧」及觀諸刑法第一百四十六
      條之立法理由為：「查第二次修正案理由謂外國立法例
      ，對於選舉舞弊，可分為兩派：一為列舉規定，法國、
      比國、意大利、西班牙、匈牙利、英國、美國等國是也
      。一為概括規定，德國、奧國、芬蘭等國是也。第一派
      之選舉法，雖屢經更改然難臻嚴密，即如法國一千八百
      五十二年二月二日之選舉罷免法頒布後，至一千八百八
      十九年曾經六次更改，其列舉之犯罪行為，幾及百種，
      仍有未盡，乃於一千九百零二年三月三十日頒在概括規
      定之條文，蓋以列舉終有遺漏也。原案第一百五十八條
      第一項，係仿列舉式，其所注意者一為選舉名簿，一為
      無資格之投票，其嚴密不如法國，且於投票後，選舉結
      果前一切舞弊無明文處罰，故本案擬從第二派為概括之
      規定‧‧‧」，足徵我國刑法第一百四十六條之規定，
      係屬概括之規定，即除使用詐術外，其他以一切非法之
      方法，達妨害選舉之純正及公平者，均有該條之適用，
      以杜絕任何選舉舞弊，以達選舉之純正及公平。
    (二)自犯罪構成要件觀之：
      按刑法第一百四十六條之客觀犯罪構成要件有二：第一
      須以詐術或其他非法之方法，第二須使投票發生不正確
      之結果或變造投票之結果；所謂「詐術」即使用欺罔手
      段，以使人陷於錯誤而言，所謂「其他非法之方法」，
      即除詐術外，其他一切非法律所允許之方法，均屬之。
      至所稱使投票發生不正確之結果，以致該選區之整體投
      票結果，發生不正確之結果為已足。而不以行為人所支
      持之特定候選人已否當選為必要。查我國憲法所規定之
      各項選舉，雖係採普通、平等、直接、無記名方式為之
      ，選舉人投票給何候選人，在理論上固係無法知悉，然
      若虛偽遷入
      職人員選舉罷免法「繼續居住四個月以上」之規定，而
      投票予某一候選人，並進而投票，在事證已明之情況下
      ，若仍認不構成刑法第一百四十六條之妨害投票正確罪
      ，則法律豈非流於具文，且昧於社會事實。況其本未住
      於該選舉區，為投票予某一候選人之目的，將
      遷入，姑不論其最後投票予何候選人，就該選區之整體
      投票結果，其投票數，亦必然發生不正確結果。且依公
      職人員選舉罷免法第三十八條第三項、第四十五條之四
      、第四十五條之五、第六十五條等規定，候選人保證金
      之發還、沒收，競選經費捐贈之限制，選舉經費之補助
      ，及有關全國不分區、僑居國外國民之國民大會代表、
      立法委員選舉當選人名額，均以得票比率之多寡而為決
      定及分配。參照上開規定，得票比率之多寡，除關係候
      選人之當選與否外，亦與上開各項選舉結果攸關。因之
      ，刑法第一百四十六條所謂使投票發生不正確之結果者
      ，應兼指使得票比率等投票結果發生不正確結果之情形
      在內。亦即所謂「使投票發生不正確之結果」，並非僅
      指使候選人之當選或不當選而已，舉凡與投票直接有關
      之結果不正確，均應包括之。即刑法第一百四十六條妨
      害投票正確罪，其既遂犯與未遂犯之區別，在於使投票
      之發生不正確之結果即已足，易言之，即投票票數發生
      不正確，即足當之，並不以選舉結果是否正確為依據，
      此為法條文義解釋上之所當然。（最高法院八十九年度
      臺上字第九三八號判決參照）
    (三)行政罰並無代替刑罰之效力：
      按選舉人、候選人年齡及居住期間之計算，均以算至投
      票日前一日為準，並以
      舉罷免法第四條第一項固定有明文，然揆諸同法第十五
      條第一項有選舉權人在各該選區繼續居住四個月以上者
      ，始得為公職人員選舉各該選舉區之選舉人之規定，可
      知該法所重視者，為在選舉區繼續居住之事實，至於戶
      依據。然若實際上並未居住該選舉區，僅為支持某特定
      候選人，而虛報遷入
      正性，至為顯然。且虛報
      條之規定，應加以行政處罰，法雖有明文。惟行政罰之
      目的及性質與刑事罰不同，並無代替刑法處罰犯罪之效
      力；違反行政法規之違法行為，如同時該當於刑法犯罪
      構成要件者，仍無礙於犯罪之成立，不因應受行政處罰
      而解免其刑事責任。
    (四)「幽靈人口」無法反應實際民意：
      虛偽選舉人，雖有遷入
      了解地方事務，選後常即遷出，或縱未遷出，亦無居住
      事實，地方利害與之毫不相干，其遷入
      特定候選人取得選舉優勢，自然違反民主運作、地方自
      治之精神。而特定候選人引他地方之人，以壯自己威勢
      ，其嚴重性尤甚於賄選，蓋賄選雖為法所不許，但尚有
      地方選民願意選舉時發放賄款之人當選之民意表現，而
      幽靈人口投票所表達之民意，全然與地方人民之民意不
      相干，操縱者即缺乏對民主精神之尊重，焉能不具不法
      性。是使「幽靈人口」取得選舉權，藉以獲得選舉之優
      勢，即有利用不實之遷徙登記，取得參與投票權而影響
      該選舉區之選舉人總數及參與投票人總數，使該選舉區
      之投票率等投票結果不正確，其有該當刑法第一百四十
      六條第一項之妨害投票正確罪，殆無疑義。
    (五)人民有遷徙自由，但並無為虛偽
      按人民有居住及遷徙之自由；又人民有選舉、罷免、創
      制、複決之權，憲法第十條、第十七條固均著有明文，
      然所謂居住遷徙自由及選舉權，並非漫無限制，得任意行
      使，在為防止妨礙他人自由，避免緊急危難，維持社會秩
      序，或增進公共利益所必要者，仍得以法律限制之，憲法
      第二十三條亦定有明文，此即所謂法律保留原則。
      第二十條至第二十二條所規定之遷出、遷入登記及同法第
      五十四條對故意為不實申請者之處罰；公職人員選舉罷免
      法第十五條第一項有選舉權人在各該選舉區繼續居住四個
      月以上者，為公職人員選舉各該選舉區之選舉人之規定，
      依其文義解釋係以有選舉權人在各該選舉區繼續居住滿四
      個月以上，為取得各該選舉區選舉人資格之要件。其規範
      目的在於
      為維護社會秩序之必要，而對人民居住遷徙自由及選舉權
      所附加之限制，且上開
      定，亦皆未超出比例原則，其合憲性，當不容置疑。且依
      其文義解釋，係以有選舉權人在各該選舉區繼續居住滿四
      個月以上，為取得各該選舉區選舉人資格之要件。揆其立
      法意旨，無非以民選公職人員係代表人民行使公權力，其
      應由各該選舉區選出者，自應獲得各該選舉區居民多數之
      支持與認同，始具實質代表性，並符合選賢與能及主權在
      民之精神。尤其地方公職人員選舉之結果，關係各該地區
      公共行政管理、資源分配或公共事務之監督，與各該地區
      ？何項公共事務應興應革？以及各該選舉區候選人中何人
      適合擔任此項公職，而得以最妥善適當執行公權力？應屬
      實際居住於該地區已有一定時間以上之居民知之最詳，感
      受最切。因此，由具有該項資格之選舉權人投票選舉該選
      舉區之地方公職人員，較能達到選賢與能，造福鄉梓之目
      的。反之，如有選舉權人未曾於該選舉區內居住，或居住
      期間尚未達一定時間者，依上開意旨反面解釋，自不適於
      選舉該選舉區之公職人員。從而，人民固有遷徙之自由，
      但並無為虛偽
      方式，致使非實際住於選舉區之人取得選舉權而參與投票
      ，即係以虛報遷入
      第一百四十六條所指非法方法之範疇，而與憲法所保障之
      遷徙自由無關（最高法院八十九年度臺上字第七三九四號
      判決參照）。
    (六)查本案被告辛○○分別明知李考本等人均未實際居住於選
      舉區，卻為渠等辦理
      方式，致使非實際住於選舉區之人取得選舉權而參與投票
      ；而被告庚○○、己○○、丙○○、甲○○、乙○○、丑
      ○○等人，未實際遷移居住於選舉區，卻分別委託他人辦
      理
      而參與投票，足使投票發生不正確之結果。
二、核被告辛○○、庚○○、己○○、丙○○、甲○○、乙○○
    、丑○○所為，均係犯刑法第146 條第1 項之以非法之方法
    妨害投票正確罪。被告辛○○與丁○○間，及與李考本（業
    經臺灣高雄地方法院檢察署檢察官以93年度選偵字第20號緩
    起訴處分在案）、壬○○、癸○○（壬○○二人業經本院判
    處有期徒刑二月，褫奪公權一年，緩刑二年）、寅○○（另
    行審理中）、曾莊叢（業已死亡，業經臺灣高雄地方法院檢
    察署檢察官以九十三年度選偵字第二０號不起訴處分在案）
    、卯○○（業經本院判處有期徒刑三月，褫奪公權一年）、
    許定國、許江秀枝、許志強、許定州（許定國等人業經臺灣
    高雄地方法院檢察署檢察官以九十三年度選偵字第二０號緩
    起訴處分在案）等人間；被告庚○○、己○○、丙○○、乙○○分別與丁○○（業經本院判處有期徒刑陸月，如易科罰
    金，以參佰元折算壹日，褫奪公權貳年，緩刑肆年）間；被
    告甲○○與戊○○（業經本院判處有期徒刑月，如易科罰
    金，以參佰元折算壹日，褫奪公權壹年）間；被告丑○○與
    葉麗霠（業經本院判處有期徒刑三月，褫奪公權一年，緩刑
    二年）間，各有犯意聯絡及行為分擔，均為共同正犯。被告
    辛○○為李考本等人辦理
    害投票正確之犯意而接續為數次遷移
    一罪之接續犯。
三、爰審酌被告辛○○為支持特定候選人，以不實遷入
    式，致使非實際住於選舉區之人取得選舉權，使投票發生不
    正確結果，破壞民主機制之正常運作，惟另考量其犯後坦承
    犯行，當庭表示悔悟等一切情狀，酌情量處如主文所示之刑
    ，並諭知易科罰金折算標準。另審酌被告庚○○、己○○、
    丙○○、乙○○、甲○○、丑○○以虛報遷入
    權之方式而參與投票，使投票發生不正確結果，破壞民主機
    制之正常運作，惟念及渠等均犯後坦承犯行，並當庭表示悔
    悟等一切情狀，分別量處如主文所示之刑，並均諭知易科罰
    金之折算標準。另被告七人所犯為刑法分則第六章之妨害投
    票罪，且經宣告有期徒刑以上之刑，爰依公職人員選舉罷免
    法第九十八條第三項規定各宣告褫奪公權一年。又被告辛○○、庚○○、己○○、丙○○、乙○○、甲○○、丑○○，
    前均未曾受有期徒刑以上刑之宣告，有臺灣高等法院被告全
    國前案紀錄表在卷可憑，渠等因受人情壓力，一時失慮致觸
    刑章，經此偵審程序教訓，當知警惕而無再犯之虞，本院認
    前開對其刑之宣告，以暫不執行為適當，爰併予宣告緩刑二
    年，以啟自新。
據上論斷，應依刑事訴訟法第273條之1第1項、第284條之1、第
299 條第1 項前段，公職人員選舉罷免法第98條第3 項，刑法第
28條、第146 條第1 項、第37條第2 項、第41條第1 項前段、第
74條第1款，罰金罰鍰提高標準條例第2條，判決如主文。
本案經檢察官子○○到庭執行職務。
中　　華　　民　　國　　94　　年　　4 　　月　　13　　日
                  刑事第五庭    法　官  郭瓊徽
中　　華　　民　　國　　94　　年　　4 　　月　　14　　日
以上正本證明與原本無異。
如不服本判決，應於收受送達後10日內向本院提出上訴書狀。
 　　　　　　　　　　　　       書記官  陳瓊芳
附錄：本案論罪科刑法條全文
刑法第一百四十六條
以詐術或其他非法之方法，使投票發生不正確之結果或變造投票
之結果者，處五年以下有期徒刑。
